【裁判字號】    98,上易,2112
【裁判日期】    981105
【裁判案由】    詐欺
【裁判全文】
臺灣高等法院刑事判決                98年度上易字第2112號
上  訴  人  臺灣板橋地方法院檢察署檢察官
被      告  乙○○
                    樓
選任辯護人  高榮志律師
上列上訴人因被告詐欺案件，不服臺灣板橋地方法院98年度簡上
字第479號，中華民國98年7月23日第一審判決（起訴案號：臺灣
板橋地方法院檢察署98年度偵字第1495號），提起上訴，本院判
決如下：
    主  文
上訴駁回。
    理  由
一、本案經本院審理結果，認第一審判決對被告乙○○為無罪之
    諭知，核無不當，應予維持，並引用第一審判決書記載之證
    據及理由（如附件）。
二、檢察官上訴意旨略以：本案雖有證人劉鳳嬌、江文宏證稱曾
    以應徵工作方式取得他人之帳戶資料供詐騙集團使用，然被
    告是否因陷於錯誤或係基於幫助他人犯罪之不確定故意而交
    付帳戶資料，兩者間並無必然關係，仍應依客觀情形判斷，
    尚難遽採為有利被告之認定。而被告於審理中自承：（問：
    交付存摺、提款卡的目的？）「為了薪資轉帳」、（問：你
    沒有存摺、提款卡如何提領薪水）「每做完一件就會支付一
    件的薪水給我」、（問：既然做完一件，就支付你現金，為
    何還需要帳戶、提款卡等資料做薪資轉帳？）「她的意思是
    每做完一件，會把錢匯到我的帳戶內，有個紀錄，有了紀錄
    之後，再將錢領出來給我」、（問：這幾份工作是否有用薪
    資轉帳？）「有的，便利商店、KTV都是用薪資轉帳的」、
    （問：便利商店、KTV薪資轉帳時，跟你要什麼資料？）「
    就是身分證資料與存摺影本的資料」、（問：所以你雖然覺
    得奇怪，但是對方做了這樣的解釋後，你還是交付？）「是
    的。因為我沒有做過這樣的工作，而且我也有想要這份工作
    ，所以我相信」等語，依被告上開陳述內容可知，被告交付
    帳戶資料之情形，顯然異於一般應徵工作之常情，且被告曾
    有多項工作之薪資係以轉帳方式支付之實際經歷，交付本案
    帳戶資料時，主觀上亦察覺有異；而依其智識程度及工作經
    驗，亦可知悉交付帳戶資料予不熟識之人，可能成為詐騙集
    團之取款工具，被告漠視此一結果發生之可能性，而交付帳
    戶資料，自有幫助詐欺之間接故意。
三、第按：幫助詐欺取財罪，以幫助他人詐欺犯罪之意思，而參
    與構成要件以外行為，為其成立要件；行為人是否具有幫助
    他人詐欺之意思而參與構成要件以外行為，須以嚴格之證據
    證明之，亦即必須有相當之客觀事實，足以表徵其主觀意念
    之遂行性及確實性，始足當之。又刑事訴訟上犯罪證明之資
    料，無論其為直接證據或間接證據，均須達於通常一般人均
    不致於有所懷疑，而得確信其為真實之程度，始得據為有罪
    之認定，若其關於被告是否犯罪之證明未能達此程度，而有
    合理性懷疑之存在，致使無從形成有罪之確信，根據「罪證
    有疑、利於被告」之證據法則，即不得遽為不利被告之認定
    。以情況證據（即間接證據）斷罪時，尤須基於該證據在直
    接關係上所可證明之他項情況事實，本乎推理作用足以確證
    被告有罪，方為合法，不得徒憑主觀上之推想，將一般經驗
    上有利被告之其他合理情況逕予排除（最高法院29年上字第
    3015號、76年臺上字第4986號判例參照）。經查：原審依憑
    卷內證據逐一敘明得心證之理由，並說明檢察官所舉證據，
    均不能證明被告犯罪而為被告無罪之諭知，核無任何憑空推
    論之情事，所為論斷，亦與經驗法則、論理法則，均屬無違
    。又被告申設之臺北富邦商業銀行板橋分行000000000000號
    帳戶，其開戶日為95年7 月19日，有臺北富邦商業銀行股份
    有限公司板橋分行98年9月8日（98）北富銀板字第135 號函
    在卷可憑，顯非專為本次提供他人使用而申設者。又遭劉鳳
    嬌、江文宏等以刊登求職廣告，誘使有應徵工作之需者撥打
    電話聯絡與劉鳳嬌聯繫，渠等再以工作需要為詞，騙取他人
    金融帳戶及密碼供自己使用，因此被騙而提供金融帳戶及密
    碼者，多達45人，有臺灣彰化地方法院98年度易字第173 號
    刑事判決者附卷可參，足徵劉鳳嬌、江文宏騙取應徵工作者
    金融帳戶及密碼所用詐術，客觀上確有使人陷於錯誤之可能
    性，自不得徒賴主觀之懸揣，將一般經驗上有利被告之上開
    情況逕予排除，遽認被告之辯解違常而不足採信，並進而推
    斷被告必有幫助詐欺之間接故意。檢察官未提出其他補強證
    據，可資證明被告確有幫助詐欺之意思，專憑與原判決相異
    之推論，指摘原判決不當，為無理由，應予駁回。
四、被告之辯護人質疑原判決係「第二審」，檢察官應不得上訴
    於本院云云。按對於簡易判決有不服者，得上訴於管轄之第
    二審地方法院合議庭，刑事訴訟法第455-1 條固定有明文。
    然而本件係地方法院對被告為簡易判決處刑後，經提起上訴
    ，地方法院合議庭認應為無罪判決之諭知者，依刑事訴訟法
    第455條之1第3項準用同法第269 條第2項之規定意旨，由該
    地方法院合議庭撤銷簡易庭之判決，改依第一審通常程序審
    判（最高法院91年度台非字第21號判決意旨參照）。本件既
    由原審法院合議庭撤銷原科刑之簡易判決，依通常程序自為
    第一審無罪之判決，即非刑事訴訟法第455-1 條所定之簡易
    判決，無不得提出上訴於本院之限制。被告之辯護人，認為
    檢察官應不得上訴於本院云云，容有誤會。此外，臺灣嘉義
    地方法院檢察署檢察官併辦意旨略以（98年度偵字第6577號
    ）：被告交付上開臺北富邦銀行帳戶存摺、金融卡及密碼予
    他人使用後，取得該帳戶之詐欺集團成員，復向被害人林呈
    鐘詐騙匯款11,000元進入上開帳戶內，因認被告此部分亦涉
    有幫助詐欺罪嫌而移送併辦云云。惟因本案應維持原審諭知
    被告無罪之判決而駁回檢察官上訴，移送併辦部分即與原起
    訴之犯嫌間無何想像競合之裁判上一罪關係，不為起訴效力
    所及，本院無從併予審究，應卷退還檢察官另行偵處，均附
    此敘明。
據上論結，應依刑事訴訟法第368條、第373條，判決如主文。
本案經檢察官林秀濤到庭執行職務。
中    華    民    國    98    年    11    月    5     日
                  刑事第十二庭審判長法  官  蔡永昌
                                    法  官  蔡國在
                                    法  官  蔡新毅
以上正本證明與原本無異。
不得上訴。
                                    書記官  賴立旻
中    華    民    國    98    年    11    月    6     日
※附件
臺灣板橋地方法院刑事簡易判決         98年度簡上字第479號
上  訴  人
即被    告  乙○○
選任辯護人  高榮志律師
            周信宏律師
上列上訴人即被告因詐欺案件，不服本院98年度簡字第1267號中
華民國98年3 月6 日所為之第一審判決（聲請簡易判決處刑書案
號：98年度偵字第1495號），提起上訴，本院管轄第二審之合議
庭認應適用通常程序自為第一審判決如下：
    主  文
原判決撤銷。
乙○○無罪。
    理  由
一、本件聲請簡易判決處刑意旨略以：被告乙○○明知一般人無
    故取得他人金融帳戶使用，常與財產犯罪之需要密切相關，
    而可預見收集他人之金融帳戶使用者，可能係將該帳戶作為
    實施詐欺取財之用，但仍基於縱若有人持以實施詐欺取財犯
    罪亦無違反其本意之幫助犯意，於民國（下同）九十七年七
    月八日前之某日，在臺北縣某處，將其所有之臺北富邦商業
    銀行板橋分行帳戶（帳號000000000000號，下稱臺北富邦銀
    行帳戶）之存摺、提款卡、密碼交付予某真實姓名年籍不詳
    之成年人士使用，以此方式，幫助該名人士遂行其向他人實
    施詐欺取財之目的。嗣上開人士所屬詐欺集團中之某真實姓
    名年籍不詳之人基於意圖為自己不法所有之犯意，在網路上
    刊登販售腳踏車之訊息，使甲○○陷於錯誤，而共匯款新台
    幣（下同）六萬一千九百七十九元至被告所提供之前開臺北
    富邦銀行帳戶，嗣因甲○○發覺有異報警而循線查獲。因認
    被告涉有刑法第三十條第一項、第三百三十九條第一項之幫
    助詐欺取財罪嫌。
二、按犯罪事實應依證據認定之，無證據不得認定犯罪事實；又
    不能證明被告犯罪者，即應諭知無罪之判決，刑事訴訟法第
    一百五十四條第二項、第三百零一條第一項分別定有明文。
    次按認定不利於被告之事實，須依積極證據，茍積極之證據
    本身存有瑕疵而不足為不利於被告事實之認定，即應為有利
    於被告之認定，更不必有何有利之證據，而此用以證明犯罪
    事實之證據，猶須於通常一般人均不至於有所懷疑，堪予確
    信其已臻真實者，始得據以為有罪之認定，倘其證明尚未達
    到此一程度，而有合理性之懷疑存在，致使無從為有罪之確
    信時，即應為無罪之判決，最高法院八十二年臺上字第一六
    三號判決、七十六年臺上字第四九八六號及三十年上字第八
    一六號判例意旨復可參照。
三、公訴人認被告乙○○涉有上開幫助詐欺取財罪，係以被告於
    警詢、偵查中之供述，及證人甲○○於警詢中之證述、卷附
    匯款單為其主要論據。訊據被告固坦承有申請開設及交付上
    開聯邦銀行帳戶之存摺、金融卡、密碼予他人之事實，惟堅
    詞否認有何幫助詐欺取財之犯行，辯稱：伊當時是看報紙見
    到應徵男工作伙伴的廣告，撥打報上刊登之電話號碼與自稱
    「副理」的女子劉鳳嬌聯絡後，劉鳳嬌表示工作性質為男性
    伴遊，要交付銀行存摺、金融卡以供薪資轉帳，離職前就返
    還，並約定在板橋火車站面試，伊依約定時間到板橋火車站
    後，就是江文宏跟伊接洽，江文宏跟伊詢問學歷、經歷、為
    何要從事這種工作，並告知工作內容是陪客戶唱歌、旅遊，
    之後就說伊錄取了，要伊交付存摺、金融卡及密碼，說是要
    匯薪水及確認帳戶是否可以使用，並說之前有人向客戶收了
    錢就跑了，所以要把帳戶交到公司，之後要伊與「副理」聯
    絡上班時間，但伊打電話過去詢問，劉鳳嬌就一直拖，第三
    天伊請劉鳳嬌將帳戶資料還伊，她說隔天到之前面試地點歸
    還，但伊依約定時間到達後，打電話過去就變成空號，伊就
    馬上打電話向銀行掛失。劉鳳嬌、江文宏都已經被彰化政府
    縣警察局田中分局抓到了，伊也有到田中分局去做過筆錄，
    確認向伊收存摺、金融卡的人就是江文宏等語。
四、經查：
  (一)被告確有申請開設上開臺北富邦銀行帳戶及領有存摺、金融
    卡，並於九十七年七月六日晚上八時許，在板橋火車站前，
    將該帳戶之存摺、金融卡及密碼交予江文宏，嗣江文宏所屬
    詐騙集團即以上開方式詐騙被害人甲○○轉帳匯款約六萬一
    千九百七十九元至被告上開臺北富邦銀行帳戶內等情，業經
    被告於本院審理中自承不諱，核與證人甲○○於警詢中之證
    述情節相符，並有交易明細表、上開臺北富邦銀行帳戶交易
    明細查詢列印表等件附卷可稽，是此部分之事實固堪認定。
  (二)惟證人江文宏於另案警詢中供稱：我確曾受雇於一名自稱副
    理之女子，從事應徵男伴遊性質工作人員之情事，大約是九
    十七年三月中旬左右開始受雇於自稱副理之女子及開始替該
    女子收取金融機構存簿、提款卡；自稱副理之女子以每一小
    時五千元之薪資從事男伴遊之性質工作，但是後來她說因為
    尚無伴遊工作可做，所以叫我先幫她收取金融機構存簿、提
    款卡，而收取金融機構存簿、提款卡是以每一天五百元之薪
    資，我總共收取過大約十餘人之金融機構存簿、提款卡等語
    ；其於本院審理中亦證稱：「劉鳳嬌說有應徵的人，然後叫
    我去面試」、「（有無跟應徵者收帳戶？）都是劉鳳嬌先跟
    應徵的人講好，我過去後看他們外型是否適合，然後跟他們
    收帳戶」、「劉鳳嬌會打電話給我，問我有無拿到帳戶，然
    後交代我寄國道客運過去給她」、「拿到帳戶後可以分到五
    百元」、「與面試者見面就是聊天，詢問他們經歷」等語。
    又證人劉鳳嬌於本院審理中亦證稱：「都是用應徵的方式（
    收取帳戶）。公司有刊登報紙，內容就是登載應徵工作伙伴
    及公司電話。應徵者打電話過來，由我接聽，我會詢問對方
    是否應徵工作，要應徵者留下資料，並告知要帶帳戶資料來
    面試，請應徵者與江文宏面試，並告知如果應徵通過，要將
    帳戶資料留下」、「公司告訴我跟來應徵者說要負責陪會員
    去旅遊，薪水會匯到帳戶內，所以要請他們先提供帳戶，確
    定他們帳戶沒有問題」等語。且彰化縣政府警察局田中分局
    調查劉鳳嬌詐欺集團案件時，自劉鳳嬌使用之行動電話通聯
    紀錄中，查知被告確有與劉鳳嬌通話之紀錄，及劉鳳嬌、江
    文宏與許坤德、陳亞駿、陳威榤及綽號「阿全」之成年男子
    等人，共同以上開刊登報紙廣告應徵工作之方式，向被告乙
    ○○及其他被害人等共計四十五人，詐騙帳戶存摺、金融卡
    及密碼之事實，業經臺灣彰化地方法院檢察官以九十八年度
    偵字第二五二、一九０九、二一一二、二八八二號提起公訴
    等事實，復有彰化縣政府警察局田中分局九十八年五月二十
    六日田警分偵字第０九八０００七六三八號函、臺灣彰化地
    方法院檢察署檢察官九十八年度偵字第二五二、一九０九、
    二一一二、二八八二號追加起訴書各一件在卷可稽。綜上足
    見被告辯稱其係因應徵工作之故，遭劉鳳嬌、江文宏詐騙上
    開臺北富邦銀行帳戶存摺、金融卡一節，並非無據。
  (三)又依上開證人江文宏、劉鳳嬌上開供述可知，渠等在向應徵
    者騙取金融帳戶之存摺、金融卡時，並未交付任何金錢利益
    予交付金融帳戶存摺、金融卡之人，衡情，倘被告主觀上真
    有幫助劉鳳嬌等人詐欺取財之故意或不確定故意，其亦應當
    知悉此等交付金融帳戶存摺、金融卡之舉，將有導致其個人
    將來遭刑事追訴之虞，被告豈會在無任何利益之情況下，無
    償交付上開聯邦銀行帳戶之存摺、金融卡予素不相識之第三
    人，由此益可見被告確係受證人劉鳳嬌、江文宏等人以應徵
    工作為幌詐騙而交付上開聯邦銀行帳戶之存摺、金融卡之可
    能。
五、綜上所述，本件被告雖將其所有上開臺北富邦銀行帳戶之存
    摺、金融卡、密碼交予江文宏、劉鳳嬌等人，然本件實不能
    排除被告亦係遭詐欺集團以求職陷阱詐騙其存摺、金融卡及
    密碼之可能性，是本院對被告是否係基於幫助詐欺取財之犯
    意而交付其存摺、金融卡、密碼乙節，猶有合理之懷疑，認
    尚未達有罪之確信，即難逕為對被告不利之認定。此外，復
    查無其他積極確切之證據足以證明被告確有如公訴人所述之
    幫助詐欺取財犯行，揆諸前揭法條及判例意旨，既不能證明
    被告犯罪，自應為其無罪之諭知。
六、臺灣嘉義地方法院檢察署檢察官併辦意旨略以（九十七年度
    偵字第七九０七號）：被告交付上開臺北富邦銀行帳戶存摺
    、金融卡及密碼予他人使用後，取得該帳戶之詐欺集團成員
    ，復向被害人林呈鐘詐騙匯款一萬一千元進入上開帳戶內，
    因認被告此部分亦涉有幫助詐欺罪嫌而移送併辦云云。惟因
    本案應諭知被告無罪，已如前述，是移送併辦部分，本院自
    無從加以審究，應退還檢察官另行處理，附此敘明。
七、末按地方法院對被告為簡易判決處刑後，經提起上訴，地方
    法院合議庭認應為無罪判決之諭知者，依刑事訴訟法第四百
    五十五條之一第三項準用同法第三百六十九條第二項之規定
    意旨，應由該地方法院合議庭撤銷簡易庭之判決，改依第一
    審通常程序審判（最高法院九十一年度台非字第二一號判決
    意旨參照）。本案既不能明被告犯罪，原審遽為被告有罪之
    判決，尚有違誤，被告上訴意旨否認犯罪，為有理由，應由
    本院合議庭撤銷原判決，自為第一審無罪之判決。
據上論斷，依刑事訴訟法第四百五十二條、第四百五十五條之一
第一項、第三項、第三百六十九條第一項前段、第二項、第三百
六十四條、第三百零一條第一項，判決如主文。
本案經檢察官江耀民到庭執行職務。
中    華    民    國    98    年    7     月    23    日
                刑事第十二庭  審判長法  官  白光華
                                    法  官  曾淑娟
                                    法  官  楊志雄
上列正本證明與原本無異。
如不服本判決，應於判決送達後10日內敘明上訴理由，向本院提
出上訴狀 (應附繕本) ，上訴於臺灣高等法院。其未敘述上訴理
由者，應於上訴期間屆滿後20日內向本院補提理由書「切勿逕送
上級法院」。
                                    書記官   莊川億
中    華    民    國    98    年    7     月    23    日


司法院資訊處製作；財團法人民間司法改革基金會備份。
